【裁判字號】    92,訴,2023
【裁判日期】    950623
【裁判案由】    殺人未遂
【裁判全文】
臺灣臺北地方法院刑事判決      九十二年度訴字第二０二三號
公  訴  人  臺灣台北地方法院檢察署檢察官
被      告  戊○○
選任辯護人  蘇信誠律師
上列被告因殺人未遂案件，經檢察官提起公訴（九十二年度偵字
第二二八０七號），本院判決如下：
    主  文
戊○○殺人未遂，處有期徒刑貳年捌月，並應於刑之執行完畢或
赦免後，令入相當處所，施以監護貳年。
    事  實
一、戊○○係中央印製廠製墨所製造股技術員，於民國九十二年
    十一月六日上午十一時四十分許，在臺北縣新店市○○路○
    段二三五號中央印製廠製墨所辦公室內，向其主管甲○○股
    長請病假，遭甲○○追問請假原因，且促其請假需提出相關
    證明資料，遂自認請假遭受刁難而心生不滿，且戊○○因罹
    患「精神分裂症」而處於惡化期，致對於外界事務之知覺理
    會、判斷作用以及自由決定意志之能力減低，而屬精神耗弱
    。詎戊○○竟因上開爭執萌生殺人犯意，於同日中午十二時
    許休息時間，持前址另一廠房內中央印製廠所有之長度一百
    十四公分、重量三點三公斤之實心鐵棒一支，進入甲○○辦
    公室內，甲○○見狀自座椅起身欲從另一門離開，甫行至門
    邊公務櫃旁時，戊○○旋即追趕上並雙手持上開鐵棒，先自
    甲○○正面頭部由上而下猛力揮擊一下，甲○○因頭部遭重
    擊隨即倒地，戊○○見甲○○倒地後，仍持鐵棒繼續揮擊甲○○約十餘下，且其中六、七下擊中甲○○，直至同事林忠
    信等人抱住戊○○後，方才停手。甲○○因而受有頭部外傷
    合併頭皮撕裂傷、硬腦膜血腫、顱骨骨折等傷害，而陷於昏
    迷並有生命危險，幸經送醫急救手術後，始幸免於難。
二、案經甲○○配偶乙○○訴由臺北縣政府警察局新店分局報告
    臺灣臺北地方法院檢察署檢察官偵查起訴。
    理  由
甲、程序部分
一、按檢察官職司追訴犯罪，就審判程序之訴訟構造言，檢察官
    係屬與被告相對立之當事人一方，偵查中對被告以外之人所
    為之偵查筆錄，或被告以外之人向檢察官所提之書面陳述，
    性質上均屬傳聞證據。自理論上言，如未予被告反對詰問、
    適當辯解之機會，一律准其為證據，似有違當事人進行主義
    之精神，對被告之防禦權亦有所妨礙；然而現階段刑事訴訟
    法規定檢察官代表國家偵查犯罪、實施公訴，必須對於被告
    之犯罪事實負舉證之責，依法其有訊問被告、證人及鑑定人
    之權，證人、鑑定人且須具結，而實務運作時，偵查中檢察
    官向被告以外之人所取得之陳述，原則上均能遵守法律規定
    ，不致違法取供，其可信性極高，為兼顧理論與實務，乃於
    修正刑事訴訟法時，增列第一百五十九條之一第二項，明定
    被告以外之人（含被害人、證人等）於偵查中向檢察官所為
    陳述，除顯有不可信之情況者外，得為證據（最高法院九十
    三年度臺上字第二三九七號判決參照）。查證人林忠信於偵
    查中之證述內容，並無顯不可信之特別情形，復係具結後始
    行作證，有該證人之結文在卷可稽（見偵卷第四八頁），足
    資擔保應無編織誣陷被告之疑，從而揆諸前開法文及最高法
    院判決意旨，上開供述自有證據能力。
二、次按，最高法院九十三年度臺上字第三五三三號判決要旨：
    刑事訴訟法第一百五十九條第一項雖規定，被告以外之人於
    審判外之言詞或書面陳述，除法律有規定外，不得作為證據
    。惟同法第一百五十九條之五第二項已規定，當事人、代理
    人或辯護人於法院調查證據時，知有第一百五十九條第一項
    不得為證據之情形，而未於言詞辯論終結前聲明異議者，視
    為有前項之同意（指同條第一項之同意作為證據）。此乃第
    一百五十九條第一項所容許，得作為證據之例外規定之一。
    經查本案被告戊○○、檢察官、辯護人於言詞辯論終結前，
    均未就證人乙○○、林忠信之警詢筆錄、天主教耕莘醫院診
    斷書及病歷摘錄單、亞東紀念醫院診斷證明書及九十三年一
    月八日亞歷字第０九二六四一０００五號函主張有刑事訴訟
    法第一百五十九條第一項不得為證據之情形，本院審酌證人
    陳述時及上開文書製作時之情況，核無違法取證或其他瑕疵
    ，認為以之作為證據為適當，是參照上開最高法院判決要旨
    及法律規定，本案上開經調查之證據均有證據能力，合先敘
    明。
乙、實體部分
一、訊據被告雖坦承於前揭時地因請假事宜而對甲○○心生不滿
    ，乃持扣案鐵棒毆打甲○○，並致甲○○因而受有上開傷害
    之事實，惟矢口否認有何殺人未遂犯行，並辯稱：伊是要持
    鐵棒毆打甲○○之肩膀，因為伊與甲○○的位置有移動，且
    伊遭同事丁○○抱住才打歪，因而打到甲○○頭部，伊是屬
    於傷害，並無殺人犯意云云。經查：
（一）被告於前揭時地因請假事宜而對甲○○心生不滿，乃持扣
      案鐵棒毆打甲○○，並致甲○○因而受有頭部外傷合併頭
      皮撕裂傷、硬腦膜血腫、顱骨骨折等傷害之事實，業據被
      告於偵審中均坦承不諱，核與證人即甲○○之配偶乙○○
      證述甲○○之傷勢大致相符（見本院卷第一七四頁、偵卷
      第十頁），並有天主教耕莘醫院診斷書、亞東紀念醫院診
      斷證明書（見偵卷第四五、四六頁）、亞東紀念醫院九十
      三年一月八日亞歷字第０九二六四一０００五號函附該院
      病歷、天主教耕莘醫院病歷摘錄單（見本院卷第七十至七
      七、七九頁）及現場蒐證照片八張分別在卷得參（見偵卷
      第十七至二十頁），且有上開鐵棒扣案可資佐證。
（二）次查，被告雖辯稱其無殺人故意而屬傷害云云。惟按殺人
      與傷害之區別，即在下手加害時有無死亡之犯意為斷。至
      受傷處所是否致命部位，及傷痕之多寡，輕重如何，僅足
      供認定有無殺意之參考，原不能為區別殺人與傷害之絕對
      標準，被害人所受之傷害程度，固不能據為認定有無殺意
      之唯一標準，但加害人之下手情形如何，於審究犯意方面
      ，仍不失為重要參考資料；而犯罪之故意，祇須對於犯罪
      事實有所認識而仍實施為已足；殺人未遂罪之成立，以有
      戕害他人生命之故意，著手實行而未發生死亡之結果為要
      件（最高法院十九年上字第七一八號、二十年非字第一０
      四號、三十年上字第二六七一號及四十七年臺上字第一六
      三四號判例意旨可資參照）。從而審酌被告持以毆打甲○○之鐵棒一支，經本院於審判期日當庭勘驗，勘驗結果為
      ：扣案鐵棒之長度為一百十四公分、重量三點三公斤，有
      本院勘驗筆錄附卷足憑（見本院卷第一七四頁），又依前
      揭天主教耕莘醫院診斷書、亞東紀念醫院診斷證明書（見
      偵卷第四五、四六頁）、亞東紀念醫院九十三年一月八日
      亞歷字第０九二六四一０００五號函附該院病歷、天主教
      耕莘醫院病歷摘錄單（見本院卷第七十至七七、七九頁）
      ，被害人甲○○所受之傷為頭部外傷合併頭皮撕裂傷、硬
      腦膜血腫、顱骨骨折等傷勢，而頭部為人體之要害部位，
      若以上開質地堅硬之鐵棒對人之頭部揮擊足以致人死亡，
      應為被告所明知，復佐以被告持鐵棒攻擊甲○○之經過，
      業據證人即中央印製場製墨所副主任林忠信證稱：甲○○
      勸被告不要請假過於頻繁而影響公事，過沒多久被告即持
      一支鐵棒進到辦公室對甲○○頭部及背部攻擊，被告鐵棒
      由上往下，往頭部右側打，打一下，甲○○就倒地，被告
      共打幾下，伊不清楚，伊當時與其他後面趕來的同事抱住
      被告，隨後發現甲○○頭部流血並倒在辦公室內等語綦詳
      （見偵卷第十一頁背面、四三頁），核與證人丁○○到庭
      證稱：伊聽到辦公室有吵雜聲音，就去查看發生何事，伊
      進去辦公室時，看到被告拿著鐵棒與同事在僵持，鐵棒被
      同事拉住，伊大喊戊○○你在做什麼，然後就把被告的鐵
      棒搶下來，伊看到甲○○躺在鐵櫃旁邊，頭部流血，攤在
      那邊‧‧‧被告所持鐵棒是實心，平常是做刮墨使用等語
      相符（見本院卷第一七０、一七一頁），且與證人即中央
      印製廠駐衛警丙○○具結證稱：伊聽到有叫聲，就過去看
      發生何事，伊進入辦公室時，被告被員工架住，伊把鐵棒
      拿過來放在牆角，看到甲○○頭部流血等情一致（見本院
      卷第一七二頁背面），且被告亦就持鐵棒毆打之次數自承
      ：伊揮了十幾下，沒有每一下都打中，打中甲○○的約有
      七、八下，打到頭部四、五下等語詳實（見本院卷第一七
      五頁背面），是綜合上情，被告明知扣案鐵棒係屬實心金
      屬材質，長度達一百十四公分，且重達三點三公斤，倘持
      該鐵棒毆打人之頭部，將危害被害人之生命安全，竟仍持
      鐵棒由上往下揮擊而毆打甲○○之頭部，且於第一次揮擊
      甲○○頭部並致甲○○倒地後，仍續行持鐵棒毆打，並前
      後命中甲○○約七、八下，且共擊中甲○○頭部達四、五
      下之多，並因而使被害人甲○○受有上開之傷勢而有生命
      危險，顯見被告於持鐵棒揮擊被害人甲○○時，具有殺人
      犯意，至臻明確，且被告倘主觀上僅具毆打肩部之傷害犯
      意，則於第一次持鐵棒毆擊並命中甲○○之頭部，且致甲○○倒地後，應無續行持鐵棒毆打甲○○頭部之理，然由
      被告自承共持鐵棒毆擊甲○○頭部達四、五次之多，已足
      證被告下手力道之猛烈及殺人犯意之堅定，嗣雖被告旋遭
      同事制止奪下鐵棒，且被害人甲○○即時送醫急救，而幸
      未死亡，然被告仍應負殺人未遂罪責，是被告所辯其無殺
      人故意云云，不足採信。
（三）綜上所述，本件事證已臻明確，被告殺人未遂犯行，堪予
      認定，應依法論科。至辯護人雖請求傳喚證人羅定亞、鄭
      仰甫到庭（見本院卷第一七三頁），然被告業已供稱：該
      二證人均未目擊案發經過（見本院卷第一七三頁背面），
      則該二證人既未目睹案發經過，自無傳訊之必要，附此敘
      明。
二、核被告所為，係犯刑法第二百七十一條第二項、第一項之殺
    人未遂罪。被告著手於殺人行為之實施而未生被害人死亡之
    結果，為未遂犯，應依刑法第二十六條前段規定，按既遂犯
    之刑度減輕其刑。按刑法上之心神喪失與精神耗弱，應依行
    為時精神障礙程度之強弱而定，如行為時之精神，對於外界
    事務全然缺乏知覺理會及判斷作用，而無自由決定意思之能
    力者，為心神喪失，如此項能力並非完全喪失，僅較普通人
    之平均程度顯然減退者，則為精神耗弱。本件被告經本院依
    職權送請臺北市立聯合醫院松德院區鑑定，認被告對於形狀
    與空間之認知並未受損，具有一定程度之功能，並未呈現器
    質性障礙之徵象，然於案發時因受「精神分裂症」之影響，
    自認請假受刁難而持鐵棒攻擊甲○○，係在「精神分裂症」
    惡化狀態下所犯，然應非受妄想、幻覺等精神病症狀之直接
    影響，而係當時自我行為控制力下降所致，而屬精神耗弱，
    有臺北市立聯合醫院松德院區九十五年五月四日北市醫松字
    第０九五三一五八七四００號函附精神鑑定報告書可參（見
    本院卷第一五一至一五六頁），茲據被告於案發前後之行為
    表現及上開鑑定結果，則被告於本案行為時對於外界事務之
    知覺能力、判斷能力及自由決定意思能力，均較普通人之平
    均程度顯然減退，而屬精神耗弱之人。又被告於本案行為時
    為精神耗弱之人，依刑法第十九條第二項之規定遞予減輕其
    刑。爰審酌被告如前述之犯罪手段、被害人所受傷勢情況、
    與被害人為同事關係、暨犯後雖坦承部分事實經過然否認有
    殺人犯意之態度及告訴人乙○○當庭表示體諒被告罹病而願
    意宥恕被告等一切情狀，量處如主文所示之主刑。另參諸被
    告於九十二年九、十月間即已頻繁出現精神、行為異狀，案
    發前一、二週已進入「精神分裂症」之惡化期，而「精神分
    裂症」病情一旦惡化，若未經治療，罕能在短暫時間內自行
    緩解，是衡諸被告於不慎與他人發生爭執時，缺乏約束攻擊
    行為之力量，仍有相當危害公共安全之虞，實宜於刑之執行
    完畢後或赦免後接受持續規則之精神評估與治療，爰依刑法
    第八十七條第二項之規定，宣告於被告刑之執行完畢或赦免
    後，施以監護二年，以期避免因被告罹患精神病症而對其個
    人及社會造成難以預料之危害。末查，被告持以毆打被害人
    甲○○所用之鐵棒，並非違禁物，且係中央印製廠所有之物
    ，自無從併予宣告沒收，附予敘明。
據上論斷，應依刑事訴訟法第二百九十九條第一項前段，刑法第
二百七十一條第二項、第一項、第二十六條前段、第十九條第二
項、第八十七條第二項、第三項，判決如主文。
本案經檢察官林宗志到庭執行職務。
中    華    民    國  九十五    年    六  月  二十三  日
                  刑事第十四庭  審判長法  官  吳靜怡
                                      法  官  李家慧
                                      法  官  劉煌基
上正本證明與原本無異。
如不服本判決，應於判決送達後10日內向本院提出上訴狀（應抄
附繕本）。告訴人或被害人如對於本判決不服者，應具備理由請
求檢察官上訴，其上訴期間之計算係以檢察官收受判決正本之日
期為準。
                                      書記官  林妙穗
中    華    民    國  九十五    年    六  月  二十三  日
附錄論罪法條：
中華民國刑法第271條
（普通殺人罪）
殺人者，處死刑、無期徒刑或 10 年以上有期徒刑。
前項之未遂犯罰之。
預備犯第 1 項之罪者，處 2 年以下有期徒刑。


司法院資訊處製作；財團法人民間司法改革基金會備份。
